【裁判字號】    99,訴,487
【裁判日期】    991005
【裁判案由】    偽造文書等
【裁判全文】
臺灣桃園地方法院刑事判決               99年度訴字第487號
公  訴  人  臺灣桃園地方法院檢察署檢察官
被      告  甲○○
選任辯護人  陳樹忍律師
上列被告因偽造文書等案件，經檢察官提起公訴（98年度偵字第
4082號），本院判決如下︰
    主  文
甲○○共同行使偽造公文書，足以生損害於公眾及他人，處有期
徒刑壹年肆月。
    事  實
一、甲○○與某真實姓名年籍不詳之詐騙集團成員間，共同基於
    偽造公文書、僭越公務員職權及詐欺取財之犯意，於民國97
    年11月18日下午2 時許，先由真實姓名年籍不詳之詐騙集團
    成員以電話分別假借健保局員工、臺北市政府警察局陳警官
    、地方法院檢察署周檢察官之名義，向乙○○○佯稱：其提
    款卡遭某通緝犯詐領，其與通緝犯間有不正常往來，恐遭收
    押，須將金融機構存戶內之存款交付監管等語，致乙○○○
    誤以為真，陷於錯誤而於翌日（97年11月19日）至桃園縣蘆
    竹鄉○○路第一商業銀行提領現金新臺幣（下同）234 萬元
    。待前開詐騙集團成員於同日（即97年11月19日）下午1 時
    許，以電話與乙○○○約定至桃園縣蘆竹鄉○○路97號「明
    冠洗衣店」前，即由甲○○假冒某地檢署監管科人員，並向
    乙○○○交付偽造之「地檢署監管科收據」之公文書，以取
    信乙○○○，乙○○○即將234 萬元交付甲○○。
二、案經臺北縣政府警察局新店分局報告臺灣桃園地方法院檢察
    署檢察官偵查起訴。
    理  由
壹、程序方面：
一、按刑事訴訟法第159 條第1 項明定被告以外之人，於審判外
    之言詞或書面陳述，除法律有規定者外，不得作為證據，用
    以保障被告之反對詰問權。而本法所規定傳聞法則之例外，
    其中就被告以外之人於偵查中向檢察官所為之陳述，因檢察
    官代表國家偵查犯罪時，原則上當能遵守法定程序，且被告
    以外之人如有具結能力，仍應依法具結，以擔保其係據實陳
    述，故於第159 條之1 第2 項明定「除顯有不可信之情況者
    外」，得為證據；又被告以外之人於檢察事務官、司法警察
    官或司法警察調查中所為之陳述，基於實體發現真實之訴訟
    目的，依第159 條之2 規定，如與審判中之陳述不符時，經
    比較結果，其先前之陳述，相對「具有較可信之特別情況」
    ，且為證明犯罪事實存否所「必要」者，經證明其調查中所
    為陳述絕對「具有可信之特別情況」，且為證明犯罪事實之
    存否所「必要」者，亦例外地賦與證據能力。而所謂「顯有
    不可信性」、「相對特別可信性」與「絕對特別可信性」，
    係指陳述是否出於供述者之真意、有無違法取供情事之信用
    性而言，故應就偵查或調查筆錄製作之原因、過程及其功能
    等加以觀察其信用性，據以判斷該傳聞證據是否有顯不可信
    或有特別可信之情況而例外具有證據能力，並非對其陳述內
    容之證明力如何加以論斷，二者之層次有別，不容混淆。經
    查：
（一）證人乙○○○於警詢及偵查中所為之陳述：按證人乙○○
      ○之警詢筆錄，係於97年12月4 日所為，僅較本件案發時
      （即97年11月19日）相隔不逾1 月，其對本案所有情事自
      當記憶較為清晰，且其警詢當時，係經員警通知而前往警
      察局製作筆錄，並未直接面對被告，心理壓力較小，顯然
      較無外力干擾或介入，又其係為本案被害人，斷無受員警
      以不當手段加以訊問之可能，足認證人乙○○○警詢時之
      陳述之任意性、信用性已獲確保，而具有較可信之特別情
      況；另參以證人乙○○○既係本案被害人，其就被告有無
      為本案犯行自當最為知曉，而認其證詞對被告犯罪事實之
      存否具有必要性，揆之前開說明，在證明被告犯罪事實存
      否必要的情況下，從客觀上之環境或條件等觀察，其警詢
      之陳述，有足以取代審判中交互詰問之可信性保證，再者
      ，證人乙○○○亦已於本院審理中到庭證述，而賦予被告
      及其辯護人交互詰問之機會，是被告之詰問權已足確保，
      因認證人乙○○○警詢中之陳述應有證據能力。次按證人
      乙○○○於檢察官偵訊時所為之陳述，業經具結在案，有
      其所書立之結文一紙在卷可佐，且檢察官乃通曉刑事訴訟
      法相關規定之專業法律人士，並代表國家實施追訴犯罪之
      權責，衡諸常情，應無對其偵訊時，施以任何強暴、脅迫
      、利誘、詐欺、疲勞訊問、違法羈押或其他不正方法之可
      能，又證人乙○○○既已於審理中到庭證述接受交互詰問
      ，已確保被告詰問權之保障；另辯護人未能舉出其他於上
      開時間接受檢察官偵訊時，有受何強暴、脅迫、利誘、詐
      欺、疲勞訊問、違法羈押或其他不正方法之訊問，自無顯
      不可信之情況，則揆諸上開條文之規定，其於檢察官偵訊
      時所為之陳述，自有證據能力。
二、其餘憑以認定被告犯罪事實之非供述證據（詳後述），查無
    違反法定程序取得之情，依同法第158 條之4 規定反面解釋
    ，亦具證據能力。
貳、實體方面：
一、上開犯罪事實，業據被告甲○○於本院審理中坦承不諱，復
    與證人即被害人乙○○○於警詢、偵查及審理中指訴情節互
    核相符，又有證人即查獲員警吳政諺於審理中之證述在卷可
    稽，另有內政部警政署反詐騙案件紀錄表、被害人所有第一
    商業銀行存摺影本、指認照片等附卷足憑。足認被告之自白
    確與事實相符。本案事證明確，被告犯行洵堪認定，應依法
    論科。
二、按所謂文書，乃以文字或符號為一定之意思表示，具有存續
    性，以為法律上或社會生活上重要事項之證明者而言，故不
    論係影本或原本，若有上述文書之性質，均屬文書之範疇。
    次按刑法上所稱之公文書，係指公務員職務上製作之文書。
    若由形式上觀察文書之製作人為公務員且文書之內容係就公
    務員職務上之事項所製作，即使該偽造之公文書上所載製作
    名義機關不存在或該文書所載之內容並非該管公務員職務上
    所管轄，惟社會上一般人無法辨識而仍有誤信其為真正之危
    險時，仍難謂其非公文書。最高法院22年上字第1904號、69
    年臺上字第693 號分別著有判例意旨可資參照。查本案偽造
    之「地檢署監管科收據」公文，雖未經扣案，然依證人乙○
    ○○之證述，被告所交與被害人之上開公文，既係冒用公署
    名義所為之文書，則該文書之製作名義機關縱屬虛構，惟依
    上揭說明仍屬公文書。基此，被告所為仍應係行使偽造公文
    書無誤。核被告所為，係犯刑法第216 條、第211 條行使偽
    造公文書罪、刑法第158 條第1 項僭行公務員職權罪及同法
    第339 條第1 項詐欺取財罪。被告偽造公文書後復持以行使
    ，其偽造之低度行為應為行使之高度行為所吸收，爰不另論
    罪。被告係以一行為同時觸犯行使偽造公文書罪、僭行公務
    員職權罪及詐欺取財罪，為想像競合犯，應依刑法第55 條
    規定，從一重之行使偽造公文書罪處斷。另被告與其他詐欺
    集團成員間，有犯意聯絡及行為分擔，應成立共同正犯。爰
    審酌邇來詐欺集團常以公家機關、司法機關之名義向民眾騙
    取款項，此舉不僅使一般民眾對公家機關、司法機關頓失信
    賴，更令信任該等機關之被害人反遭受更大的傷害，而被告
    年輕識淺，本有各項就業或就業準備之有利條件，竟仍為貪
    圖輕易獲得金錢，利用被害人法律知識不足，易於相信偵查
    、司法機關之心理弱點而為本件犯行，嚴重傷害人民對偵查
    、司法機關之信賴，其犯罪所生危害甚大，雖念被告犯後有
    坦承犯行，然核以被告對國家社會所生危害非輕，且迄今未
    賠償被害人之損失，兼衡被告品行等一切情狀，爰量處如主
    文所示之刑。按未扣案之偽造「地檢署監管科收據」公文書
    ，業經被告持交與被害人乙○○○而為行使，應認已非被告
    及其共犯所有，依法固不予沒收，且該偽造之公文書，既未
    予扣案，並參酌卷內證據，亦無證據證明被告及其共犯有為
    偽造印章或偽造公印文於上開文書上等情，就此，自無刑法
    第219 條沒收規定適用之疑，附此敘明。
據上論斷，應依刑事訴訟法第299 條第1 項前段，刑法第28 條
、第216 條、第211 條、第158 條第1 項、第339 條第1 項、第
55條，刑法施行法第1 條之1 第1 項、第2 項前段，判決如主文
。
本案經檢察官姜永浩到庭執行職務。
中    華    民    國    99    年    10    月     5    日
                刑事第十庭    審判長  法  官  江德民
                                      法  官  蘇昌澤
                                      法  官  華奕超
以上正本證明與原本無異。
如不服本判決應於收受判決後10日內向本院提出上訴書狀，並應
敘述具體理由。其未敘述上訴理由者，應於上訴期間屆滿後20日
內向本院補提理由書「切勿逕送上級法院」。
                                      書記官  徐珮綾
中    華    民    國    99    年    10    月     5    日
附錄論罪科刑法條：
中華民國刑法第158條
（僭行公務員職權罪）
冒充公務員而行使其職權者，處3 年以下有期徒刑、拘役或5 百
元以下罰金。
冒充外國公務員而行使其職權者，亦同。
中華民國刑法第216條
（行使偽造變造或登載不實之文書罪）
行使第 210 條至第 215 條之文書者，依偽造、變造文書或登載
不實事項或使登載不實事項之規定處斷。
中華民國刑法第211條
（偽造變造公文書罪）
偽造、變造公文書，足以生損害於公眾或他人者，處 1 年以上 7
年以下有期徒刑。
中華民國刑法第218 條
偽造公印或公印文者，處5 年以下有期徒刑。
盜用公印或公印文足以生損害於公眾或他人者，亦同。
中華民國刑法第339條
（普通詐欺罪）
意圖為自己或第三人不法之所有，以詐術使人將本人或第三人之
物交付者，處5年以下有期徒刑、拘役或科或併科1千元以下罰金
。
以前項方法得財產上不法之利益或使第三人得之者，亦同。
前二項之未遂犯罰之。

司法院資訊處製作；財團法人民間司法改革基金會備份。
